臺灣高雄地方法院刑事判決　　　　　　 94年度簡上字第475號
上　訴　人　戊○○
即　被　告
　　　　　　丁○○
　　 　　　 己○○
　　　　　　　　　　　號
　　　　　　丙○○
上列上訴人因妨害名譽案件，不服中華民國94年5 月16日本院高
雄簡易庭93年度簡字第6102號第一審刑事簡易判決（聲請簡易判
決處刑案號：臺灣高雄地方法院檢察署93年度偵字第1191號）提
起上訴，本院管轄之第二審合議庭就被告戊○○、己○○、丙○○部分為第二審判決，及就被告丁○○部分認不得以簡易判決處
刑，改依通常程序為第一審之審理，判決如下：
    主  文
原判決撤銷。
戊○○共同公然侮辱人，處拘役拾伍日，如易科罰金，以參佰元
折算壹日。
己○○、丙○○共同公然侮辱人，各處拘役拾伍日，如易科罰金
，均以參佰元折算壹日。均緩刑貳年。
丁○○無罪。
    事  實
一、緣戊○○於懷孕期間，均至甲○○所經營位於高雄市左營區
    ○○○路19號之怡和婦產科診所，由醫師沈中章進行產前檢
    查，於民國92年9 月11日上午，戊○○因開始陣痛而至上開
    診所待產，然戊○○之子洪阜熙於同日下午4 時24分許在上
    開診所經沈中章醫師接生後，卻無法自行呼吸，經轉送行政
    院國軍退除役官兵輔導委員會高雄榮民總醫院（下稱高雄榮
    民總醫院）急救，仍於92年9 月29日因新生兒缺氧腦病變致
    呼吸衰竭而不幸夭折，戊○○、己○○（洪阜熙之祖母）、
    丙○○（洪阜熙之姑母）遂認怡和婦產科之院長甲○○、醫
    師沈中章醫療上之處置有疏失，要求診所負責人甲○○及醫
    師沈中章對此件嬰兒夭折案負責，然經溝通協商後，戊○○
    、己○○、丙○○仍無法與怡和婦產科達成賠償協議。嗣於
    92 年11 月13日下午某時，戊○○、己○○與丙○○前往上
    開診所欲表達不滿，渠等明知依現今之臺灣民間習俗，冥紙
    係陰間使用之貨幣，對生者燃燒或拋灑，有詛咒儘速死亡、
    罪該萬死、私德敗壞等輕蔑用意，竟與姓名年籍均不詳之數
    名成年人，共同基於使人難堪受辱之公然侮辱犯意，於同日
    下午3 時22分許，己○○、丙○○因與怡和婦產科協商未果
    步出診所，己○○、丙○○即向在場之人陳稱：「醫生不負
    責任」，示意在場之人向怡和婦產科拋灑冥紙，同行之數名
    不詳姓名年籍成年人即以預先準備之冥紙輪番灑向上開診所
    ，而戊○○亦手持冥紙灑向上開診所大門，共同藉此貶損該
    診所負責人甲○○及醫師沈中章之名譽（妨害沈中章名譽部
    分，未據告訴）。
二、案經甲○○訴由高雄市政府警察局左營分局報告臺灣高雄地
    方法院檢察署檢察官聲請簡易判決處刑。
    理  由
壹、程序方面
    本件被告及檢察官均對本院所提示證據之證據能力均不爭執
    ，本院審酌各該證據作成之情況，認為適當，依刑事訴訟法
    第159 條之5 得作為證據，核先敘明。
貳、實體方面
  甲、有罪部分（被告戊○○、己○○、丙○○於92年11月13日
      共同向上開診所拋灑冥紙部分）
    (一)訊據被告戊○○固坦承於上開時地拋灑冥紙等情；另被告
      己○○、丙○○固均坦承與戊○○於上開時間，至上開診
      所表達對醫師醫療處置之不滿，及於過程中確有不詳之人
      向上開診所拋灑冥紙等情；惟被告戊○○、己○○、丙○○均矢口否認有何妨害名譽犯行，被告戊○○辯稱：伊拋
      灑冥紙，只是要拜祭伊夭折的小孩，沒有要侮辱診所院長
      的意思云云。被告己○○、丙○○則辯稱：只是在場關心
      ，並無拋灑冥紙之舉動，沒有侮辱告訴人云云。惟查：(1)
      被告戊○○部分：被告戊○○於警詢、偵查、本院審理時
      均自承於上開時地拋灑冥紙等情（見警卷第3 頁，偵卷第
      第12頁、本院卷第37、57頁），核與本院當庭勘驗92年11
      月13日之蒐證光碟結果：被告戊○○手拿冥紙丟向怡和婦
      產科之大門，在此時診所人員迅速將鐵門拉下，阻止戊○○向診所內丟灑冥紙等情相符，有勘驗筆錄可憑（見本院
      卷第58至60頁），足認被告戊○○確有向上開診所丟灑冥
      紙無訛。又被告戊○○於警詢時業已供稱：伊於92年11月
      13日至現場只有灑冥紙而已等語（警卷第3 頁），且經本
      院勘驗上開蒐證光碟結果，被告戊○○於上開時地，僅有
      持冥紙丟向怡和婦產科大門之舉動及與被告己○○、丙○○在場談話，卻未見有何持香祭拜其子洪阜熙之舉動或進
      行民間傳統祭祀死者之儀式等情，亦有上開勘驗筆錄為憑
      。復參以被告戊○○之子洪阜熙係於92年9 月29日死亡，
      有死亡證明書可稽（見警卷第71頁），距被告戊○○上開
      拋灑冥紙之時間（92年11月13日），業已1 個月有餘，何
      以被告戊○○特於上開時地，至上開診所拜祭死者，乃與
      常情不符，故被告辯稱：只是要祭拜死者云云，委無足採
      。況依現今之臺灣民間習俗，冥紙係陰間使用之貨幣，對
      生者燃燒或拋灑，有詛咒儘速死亡、罪該萬死、私德敗壞
      等輕蔑用意，此為眾所週知之事實，故被告戊○○持冥紙
      向上開診所大門拋灑，顯有貶損上開診所負責人甲○○名
      譽之故意甚明。(2)被告己○○、丙○○部分：按「刑法第
      28 條 規定：『二人以上共同實施犯罪之行為者，皆為正
      犯』，二人以上之人互相認識他方之行為而有互相利用他
      方之行為以完成犯罪之意思，有此意思之聯絡，足以表示
      其惡性之共同，而將各共犯作合一之觀察，以為共同評價
      之對象，因之共犯者對其中任何一人在合同意思範圍內所
      為之結果，均應共同負責」，最高法院93年度台上字第
      1144號判決參照。經查本院勘驗上開蒐證光碟結果：被告
      丙○○、己○○從上開診所走出後，並稱「醫生不負責任
      」（台語），即有白衣黑褲男子對在診所外之數人指示將
      車上準備好之冥紙灑向診所，被告己○○、丙○○與戊○○講話之同時，亦有一群人將車上準備之冥紙搬下，口中
      唸著「害死人」隨即輪番湧向診所方向灑冥紙，被告戊○○亦上前向診所拋灑冥紙等情，有上開勘驗筆錄可憑，被
      告己○○復自承：伊當天進去診所時，院長甲○○就說什
      麼事都不用講了，到法院去再說，伊出診所後，被告戊○○才開始灑冥紙等語（見本院卷第40頁），核與告訴人甲○○指稱：92年11月13日下午，被告己○○、丙○○闖進
      伊的看診室，因為伊正在看診，伊妻子就請被告出去，之
      後診所外面就開始灑冥紙等語大致相符（見本院卷第38頁
      ），是被告己○○、丙○○二人與告訴人甲○○協商未果
      步出診所，並向在場之人陳稱：「醫生不負責任」後，在
      場之人即開始向怡和婦產科拋灑冥紙之事實，已堪認定。
      則若非被告己○○、丙○○確有示意在場之人向怡和婦產
      科拋灑冥紙其事，何以在場之人係於被告己○○、丙○○
      步出診所且告知協商結果後，始為上開拋灑冥紙犯行？況
      被告己○○係死者之祖母，被告丙○○係死者之姑母，業
      據被告己○○、丙○○供承在卷，益徵被告己○○、丙○○有示意在場之人為上開拋灑冥紙犯行無訛。則依上開說
      明，縱然被告己○○、丙○○二人僅在場觀看，未有拋灑
      冥紙之行為，然渠等既有示意在場之人向上開診所拋灑冥
      紙，復衡以對生者燃燒或拋灑冥紙，有貶損他人名譽之輕
      蔑用意，乃為眾所週知之事實，業如前述，堪認渠等確有
      認識在場之人行為，並藉此達公然侮辱告訴人之目的無疑
      ，是被告己○○、丙○○辯稱：只是在場，又沒拋灑冥紙
      ，不算侮辱人云云，乃事後卸責之詞，尚難採信。
    (二)綜上所述，本件被告戊○○、己○○、丙○○與不詳姓名
      年籍之數名成年人共同拋灑冥紙侮辱告訴人之犯行，均事
      證明確，被告三人之犯行應堪認定。
    (三)查告訴人所經營之上開診所前方，不時有路人、機車及汽
      車經過等情，業經本院當庭勘驗上開蒐證光碟結果屬實，
      且有現場翻拍照片12張附卷可稽（見偵卷第27、28頁），
      顯見該地點確實係處於不特定多數人均得共見共聞之狀態
      ，已達公然之程度，至屬無疑。又按刑法第309 條第1 項
      所稱之「侮辱」係指侮弄辱罵而言，舉凡以粗鄙之言語、
      舉動、文字、圖畫、侮謾辱罵或為其他輕蔑他人人格之一
      切行為均屬之。本件被告戊○○、己○○、丙○○與不詳
      姓名年籍之數名成年人，於上開時地，共同向告訴人之診
      所拋灑冥紙，不僅有詛咒之意味，更有貶損告訴人社會評
      價、使告訴人感受難堪、人格受侮辱之目的，故被告三人
      所為，均係犯刑法第309 條第1 項之公然侮辱人罪。被告
      三人與數名姓名年籍均不詳之成年人間，就上開犯行，有
      犯意聯絡及行為分擔，均為共同正犯。
    (四)原判決對於被告戊○○、己○○、丙○○予以論罪科刑，
      固非無見，惟查：(1)被告戊○○、己○○、丙○○被訴於
      92年11月26日及同年月28日對告訴人公然侮辱部分，尚難
      證明被告三人有此部分之公然侮辱犯行（如後『乙』部分
      所述）；(2)另被告丁○○被訴於92年11月13日及同年月26
      、28日對告訴人公然侮辱部分，亦經本院審認公訴人所提
      出之證據，不足為被告丁○○有罪之積極證明（如後『丙
      』部分所述），原判決併予論及被告戊○○等三人與丁○○為共同正犯，即有未合。被告戊○○、己○○、丙○○
      仍執前詞否認92年11月13日之犯行，提起上訴指摘原判決
      關於渠等三人部分不當，雖無理由，惟原判決關於渠等三
      人部分既有前開可議之處，自應予以撤銷改判。爰審酌被
      告戊○○、己○○、丙○○認告訴人之醫療處置不當，心
      生不滿，卻不思以合法手段查明真相及為賠償之訴求，竟
      糾眾至告訴人之診所前拋灑冥紙，公然貶損告訴人之名譽
      ，達使告訴人感受難堪、人格受侮辱之目的，法紀觀念薄
      弱，實屬不該，且此風猶不可長，惟念及渠等係因喪失親
      人之痛，一時失慮而觸犯刑章，惡性並非重大等一切情狀
      ，酌情各量處如主文所示之刑，並均諭知易科罰金之折算
      標準，以資懲儆。再被告己○○、丙○○雖尚未與告訴人
      和解，然告訴人之診所接生洪阜熙是否確有醫療過失一案
      ，現已由臺灣高雄地方法院檢察署檢察官以94年度他字第
      72 號 偵辦（送醫事審議委員會鑑定中），有本院向高雄
      地檢署詢問之刑案查詢電話紀錄可稽，而被告己○○係死
      者洪阜熙之祖母，被告丙○○則係洪阜熙之姑母，業如前
      述，渠等驟失親人，懷疑告訴人之處置不當，心生不滿始
      為上開犯行，經此偵審教訓，業已知所警惕，應無再犯之
      虞，是本院審認被告己○○、丙○○均未曾受有期徒刑以
      上刑之宣告，有臺灣高等法院被告前案紀錄表可稽，對被
      告二人所宣告之刑，以暫不執行為適當，爰併予宣告緩刑
      2 年，以勵自新。至被告戊○○雖痛失愛子且無任何前科
      紀錄，有臺灣高等法院被告前案紀錄表可稽，然其教育程
      度為專科畢業，且從事補教業（見警詢筆錄），足見其乃
      具有相當智識經驗之人，卻不思以理性之手段訴求，進而
      親至上開診所拋灑冥紙，貶損告訴人之社會地位，核其所
      犯情節，應較在場示意他人拋灑冥紙之被告己○○、丙○○為重，自應予相當之刑事非難，以為警示，俾免效尤，
      故不予宣告緩刑。
  乙、不另為無罪之諭知部分（被告戊○○、己○○、丙○○於
      92年11月26日、28日共同向上開診所拋灑冥紙部分）
    (一)聲請簡易判決處刑意旨略以：被告戊○○、己○○、丙○○與不詳之數名男子，共同基於使人難堪受辱之公然侮辱
      犯意聯絡，由該數名不詳男子先後於92年11月26日19時許
      ，及92年11月28日均戴口罩前往上開診所大廳撒冥紙，共
  　  同以此方式連續貶損該告訴人之社會聲譽。因認被告戊○○、己○○、丙○○涉犯公然侮辱罪嫌。
    (二)公訴人認被告三人涉有前揭犯行，係以：(1)被告三人之供
      述；(2)被告三人於92年11月13日糾眾至上開診所拋灑冥紙
      之蒐證光碟及翻拍照片；(3)92年11月26日及28日不詳男子
      至上開診所內灑冥紙之蒐證光碟所翻拍照片等證據資料，
      為其論斷之依據。訊據被告三人均堅決否認有於92年11
      月26日、28日公然侮辱告訴人之犯行，均辯稱：不認識也
      沒有叫照片上這些戴口罩之黑衣人去診所灑冥紙等語。
    (三)按「犯罪事實應依證據認定，無證據不得認定犯罪事實」
      、「不能證明被告犯罪者，應諭知無罪之判決」，刑事訴
      訟法第154條第2項、第301條第1項分別定有明文。又事實
      之認定，應憑證據，如未能發現相當證據，或證據不足以
      證明，自不能以推測或擬制之方法，為裁判基礎；且認定
      不利於被告之事實須依積極證據，苟積極證據不足為不利
      於被告事實之認定時，即應為有利於被告之認定；另認定
      犯罪事實所憑之證據，雖不以直接證據為限，間接證據亦
      包括在內，然而無論直接證據或間接證據，其為訴訟上之
      證明，須於通常一般之人均不致有所懷疑，而得確信其為
      真實之程度者，始得據為有罪之認定，倘其證明尚未達到
      此一程度，而有合理之懷疑存在而無從使事實審法院得有
      罪之確信時，即應由法院為諭知被告無罪之判決（參照最
      高法院40年度台上字第86號、30年度台上字第816號、76
      年度台上字第4986號判例意旨）。
    (四)經查：觀諸92年11月26日、28日之蒐證光碟所翻拍照片，
      均係戴口罩之人在上開診所拋灑冥紙，實無從辨識係何人
      所為，告訴人復稱：上開時間點是蒙面人到場，看不出是
      誰等語（見本院卷第39頁），則雖被告戊○○、己○○、
      丙○○三人確有於92年11月13日糾眾至上開診所拋灑冥紙
      之事實，有被告三人之供述及當日之蒐證光碟及翻拍照片
      可稽，業經本院認定如前，然依上開判例說明，被告三人
      於92年11月26日、28日既未出現於上開診所，復無法辨識
      於上開時地拋灑冥紙之人究係何人，自不能以推測或擬制
      之方法，徒以均係拋灑冥紙之相同行為模式，即遽認被告
      三人與上開時地戴口罩之人有灑冥紙侮辱告訴人之犯意聯
      絡。況告訴人曾與案外人有醫療糾紛，有臺灣高雄地方法
      院檢察署檢察官88年度偵字第9361號、89年度偵續字第24
      8 號不起訴處分書附卷可佐（見本院卷第44至50頁），益
      徵被告三人均辯稱：於上開時地拋灑冥紙戴口罩之人與渠
      等無關等語，尚非無據。
    (五)綜上所述，公訴人所提出之證據，無從證明被告三人與上
      開時地戴口罩之人有拋灑冥紙之犯意聯絡，自無法說服法
      院以形成被告三人此部分有罪之心證，惟此部分與前揭論
      罪科刑之公然侮辱罪間，有連續犯之裁判上一罪關係，爰
      不另為無罪之諭知。
  丙、無罪（被告丁○○）部分
    (一)聲請簡易判決處刑意旨略以：被告丁○○與戊○○、己○○、丙○○及其他不詳之數名成年人，共同基於使人難堪
      受辱之公然侮辱犯意聯絡，由被告戊○○、己○○、丙○○及其他不詳之數名成年人，先於92年11月13日至上開診
      所拋灑冥紙，再由數名不詳男子先後於92年11月26日19時
      許，及92年11月28日均戴口罩遮面前往上開診所大廳撒冥
      紙，共同以此方式連續貶損該告訴人之社會聲譽。因認被
      告丁○○涉犯公然侮辱罪嫌。
    (二)公訴人認被告丁○○涉有前揭犯行，係以：(1)被告丁○○
      及戊○○、己○○、丙○○四人之供述；(2)被告戊○○、
      己○○、丙○○於92年11月13日糾眾至上開診所拋灑冥紙
      之蒐證光碟及翻拍照片；(3)被告丁○○、戊○○、己○○
      於92年11月19日至上開診所與告訴人協調之照片；(4)92年
      11 月26 日及28日不詳男子至上開診所內灑冥紙之蒐證光
      碟所翻拍照片等證據資料，為其論斷之依據。訊據被告丁○○堅決否認有於92年11月13日、26日、28日公然侮辱告
      訴人之犯行，辯稱：伊只有於92年11月19日至上開診所與
      告訴人協商有關賠償金之問題，並無指使他人至診所拋灑
      冥紙，沒有侮辱告訴人等語。
    (三)經查：本院當庭勘驗92年11月13日之蒐證光碟結果，未見
      被告丁○○出現於拋灑冥紙之現場，有勘驗筆錄可憑（見
      本院卷第58至60頁），核與被告戊○○供稱：伊與己○○
      、丙○○於92年11月13日同至上開診所，丁○○並未同行
      等語（見本院卷第38頁），及告訴人指稱：於92年11月13
      日係被告戊○○、己○○、丙○○闖進伊的看診室，未提
      及被告丁○○等情節（見本院卷第38頁）相符，又觀諸92
      年11月26日、28日之蒐證光碟所翻拍照片，均係戴口罩之
      人在上開診所拋灑冥紙，實無從辨識係何人所為，告訴人
      復稱：上開時間點是蒙面人到場，看不出是誰等語（見本
      院卷第39頁），則雖被告戊○○、己○○、丙○○三人確
      有於92年11月13日糾眾至上開診所拋灑冥紙之事實，有該
      被告三人之供述及當日之蒐證光碟及翻拍照片可稽，業經
      本院認定如前，且被告丁○○與戊○○、己○○確於92年
      11月19日共同至上開診所與告訴人協商賠償金，有該日之
      蒐證光碟所翻拍之照片附卷可稽，然依上開判例說明，被
      告丁○○於92年11月13日、26日、28日既均未出現於拋灑
      冥紙之案發現場，自不能以推測或擬制之方法，徒以被告
      丁○○與被告戊○○、己○○、丙○○具親友關係，且與
      被告戊○○、己○○同至上開診所與告訴人協商，即遽認
      被告丁○○與戊○○、己○○、丙○○及上開戴口罩之人
      有灑冥紙侮辱告訴人之犯意聯絡。
    (四)綜上所述，本案無積極證據足資認定被告丁○○確有前揭
      被訴之犯行，實難僅以臆測之詞即率予推定被告丁○○與
      戊○○、己○○、丙○○及上開戴口罩之人有灑冥紙侮辱
      告訴人之犯意聯絡，揆諸首揭法律規定與說明，本件被告
      丁○○被訴公然侮辱犯行，自屬不能證明。原判決關於被
      告丁○○部分，未予詳查予以論罪科刑，即有未洽。被告
      丁○○上訴指摘原判決關於此部分不當，為有理由。自應
      由本院將此部分撤銷改判諭知被告丁○○無罪之判決。
    (五)末按，檢察官聲請以簡易判決處刑之案件，經法院認為有
      刑事訴訟法第451條之1第4 項但書之情形者，應適用通常
      訴訟程序審判之，同法第452條著有明文；且對於簡易判
      決之上訴，準用刑事訴訟法第3編第1章及第2章之規定，
      管轄第二審之地方法院合議庭受理簡易判決上訴案件，應
      依通常程序審理。其認案件有刑訴法第452 條之情形者，
      應撤銷原判決，逕依通常程序為第一審判決，法院辦理刑
      事訴訟簡易程序案件應行注意事項第14項亦有規定。且地
      方法院第二審合議庭所為之第一審通常程序判決，仍得由
      檢察官依通常上訴程序上訴於管轄之高等法院（或其分院
       ），亦有最高法院91年度台非字第21號判決意旨可資參
      照，均核先敘明。是本院既認應為被告丁○○無罪判決之
      諭知，除應撤銷原判決關於此部分外，並應逕行改依第一
      審通常程序審理判決之，檢察官如就丁○○改判無罪之判
      決部分不服，仍得於法定上訴期間內，向管轄之第二審法
      院（即臺灣高等法院高雄分院）提起上訴，附此敘明。
據上論斷，應依刑事訴訟法第455 條之1 第1 項、第3 項、第45
2 條、第451 條之1 第4 項但書第1 款、第369 條第1 項前段、
第36 4條、第299 條第1 項前段、第301 條第1 項，刑法第28條
、第309 條第1 項、第41條第1 項前段、第74條第1 款，罰金罰
鍰提高標準條例第1 條前段、第2 條，判決和主文。
本案經檢察官乙○○到庭執行職務。
中　　華　　民　　國　　94　　年　　9 　　月　　28  　　日
                  刑事第三庭    審判長法　官  張意聰
                                      法  官  錢衍蓁
                                      法  官  郭瓊徽
被告丁○○部分，檢察官如不服本判決，應於判決送達後10日內
，向本院提出上訴狀。
被告戊○○、己○○、丙○○部分，不得上訴。
以上正本證明與原本無異。
中　　華　　民　　國　　94　　年　　9 　　月　　28　　日
　　　　　　　　　　　　　　　　       書記官  陳瓊芳
附錄
刑法第309條第1項
公然侮辱人者，處拘役或300元以下罰金。
